【裁判字號】    99,家訴,13
【裁判日期】    990831
【裁判案由】    確認繼承權不存在
【裁判全文】
臺灣新竹地方法院民事判決              99年度家訴字第13號
原      告  寅○○
訴訟代理人  亥○○
被      告  戊○○
            己○○
            辛○○
            子○○
            卯○○
            壬○○
            癸○○
            甲○○○
            丑○○原名葉明月.
兼上列九人
訴訟代理人  庚○○
被      告  巳○○
            辰○○
            酉○○
上列一人
法定代理人  申○○    住同上
                      身分證統一編號：Ｚ000000000號
被      告  未○○    住同上
                      身分證統一編號：Ｚ000000000號
            午○○    住桃園縣大溪鎮○○路70巷27號
                      身分證統一編號：Ｚ000000000號
            天○○    住新竹縣尖石鄉新樂村8鄰煤源25號
                      身分證統一編號：Ｚ000000000號
            丙○      住桃園縣復興鄉長興村5鄰下高遶16號
                      身分證統一編號：Ｚ000000000號
            丁○○    住桃園縣中壢市○○里○○街1之1號
                      身分證統一編號：Ｚ000000000號
            乙○○    住桃園縣中壢市○○○街71巷3號
                      身分證統一編號：Ｚ000000000號
兼上列十人
訴訟代理人  戌○○    住新竹縣竹東鎮○○路73號
                      身分證統一編號：Ｚ000000000號
上列當事人間請求確認繼承權不存在事件，本院於中華民國99年
8月25日言詞辯論終結，判決如下：
    主  文
確認被告庚○○、戊○○、己○○、辛○○、子○○、卯○○、
壬○○、癸○○、甲○○○、丑○○、天○○、戌○○、巳○○
、辰○○、酉○○、未○○、午○○、丙○、丁○○、乙○○等
人對被繼承人葉松亮所遺之遺產之繼承權不存在。
訴訟費用由原告負擔。
    事實及理由
一程序事項：
  按確認法律關係之訴，非原告有即受確認判決之法律上利益，
  不得提起之，民事訴訟法第247條第1項前段定有明文。所謂即
  受確認判決之法律上利益，係指法律關係之存否不明確，原告
  主觀上認其在法律上之地位有不安之狀態存在，且此種不安之
  狀態，能以確認判決將之除去者而言（最高法院52年度台上字
  第1240號判例要旨可參）。本件原告主張被告庚○○、戊○○
  、己○○、辛○○、子○○、卯○○、壬○○、癸○○、甲○○○、丑○○之被繼承人葉錦珍早於日據時代即被葉松光、葉
  景美收養；被告巳○○、辰○○、酉○○、未○○、午○○、
  丙○、丁○○、乙○○、天○○、戌○○之被繼承人羅許招美
  亦於日據時期即被許國維、許益妹收養，故葉錦珍、羅許招美
  對葉松亮之財產無繼承權，惟因戶政機關無法確認葉錦珍與葉
  松光是否存在收養關係或終止收養關係，暨羅許招美之戶籍資
  料查無被收養之記事，致原告及被繼承人葉松亮之其他繼承人
  迄今仍無法辦理繼承登記，是以被告庚○○、戊○○、己○○
  、辛○○、子○○、卯○○、壬○○、癸○○、甲○○○、丑
  ○○之被繼承人葉錦珍，暨被告巳○○、辰○○、酉○○、未
  ○○、午○○、丙○、丁○○、乙○○、天○○、戌○○之被
  繼承人羅許招美是否有無出養乙事既不明確，而此涉及其等對
  被繼承人葉松亮間有無繼承權及原告應繼分多寡之認定，足使
  原告在私法上之地位有受侵害之虞，而此項危險得以對於被告
  之確認判決除去之，堪認原告應有即受確認判決之法律上利益
  ，從而原告提起本件確認訴訟，於法尚無不合，合先敘明。
二原告起訴主張：
(一)按繼承權之有無，事涉被繼承人與繼承人間之身分關係存否，
  亦與遺產之繼承，與全體繼承人息息相關；雖遺產分割之請求
  ，於應繼遺產未分割前，該應繼遺產係屬全體繼承權人之「公
  同共有」，對於全體繼承權人，屬有合一確定之必要，且為「
  固有必要共同訴訟」，然「公同共有人相互間提起確認自己有
  公同共有權之訴，不必以其他公同共有人全體為共同被告」（
  有最高法院68年7月17日民事庭會議決議參照）。是確認被告
  無繼承權之訴，當亦無需以其他繼承人一同起訴或一同被訴之
  必要。從而，本件繼承權不存在事件，依前揭解釋，其非屬固
  有必要共同訴訟甚明，則其餘繼承人並無一同起訴之必要。復
  按確認法律關係之訴，非原告有即受確認判決之法律上利益者
  ，不得提起之，民事訴訟法第247條第1項定有明文，本件攸關
  被告對被繼承人葉松亮、葉林寶蓮有無遺產繼承權及原告對被
  繼承人葉松亮、葉林寶蓮遺產應繼分多寡，應有受確認判決之
  法律上利益，而得提請確認之，謹先敘明。
(二)原告為被繼承人葉松亮、葉林寶蓮之六子，被繼承人葉松亮於
  民國59年4月9日死亡，前配偶葉美梅於21年10月1日死亡，後
  配偶葉林寶蓮於74年4月18日死亡。茲將被繼承人葉松亮與前
  配偶葉美梅、後配偶葉林寶蓮之子女部分詳述如下：
1.被繼承人葉松亮與前配偶葉美梅之長子出生即夭折，沒有子女
  。
2.被繼承人葉松亮與前配偶葉美梅之次子葉錦珍早於日據時代即
  被葉松光、葉美景收養，並不幸於88年8月26日死亡，應無權
  繼承被繼承人葉松亮財產上之一切權利、義務，葉錦珍之配偶
  、子女或孫子女，亦同。
(1)葉錦珍之配偶葉月雲，於90年12月31日死亡。
(2)葉錦珍之長子為庚○○。
(3)葉錦珍之次子為葉水先，其於90年8月21日死亡（先後與配偶
  黃春花、曾玉蘭離婚）。葉水先之長子為戊○○；長女為葉敏
  旎，61年12月18日出生，63年7月14日死亡，沒有子女；養女
  賴雯萍、賴曉芬均於76年4月16日終止收養。
(4)葉錦珍之三子為己○○。
(5)葉錦珍之四子為辛○○。
(6)葉錦珍之長女為子○○。
(7)葉錦珍之次女為卯○○。
(8)葉錦珍之三女為壬○○。
(9)葉錦珍之四女為癸○○。
(10)葉錦珍之五女為葉秋萍，60年8月2日出生，68年8月7日死亡，
  沒有子女。
葉錦珍有養女甲○○○。
葉錦珍有養女丑○○（原名葉明月）。
3.葉錦珍於88年8月26日死亡時，其財產上之一切權利、義務由
  配偶葉月雲（90年12月31死亡）、長子庚○○、次子葉水先【
  90年8月21日死亡，其財產上之一切權利、義務由長子戊○○
  繼承】、三子己○○、四子辛○○、長女子○○、次女卯○○
  、三女壬○○、四女癸○○、養女甲○○○、養女丑○○（原
  名葉明月）繼承。又葉月雲於90年12月31日死亡後，其財產上
  之一切權利、義務則由長子庚○○、次子葉水先之長子戊○○
  代位繼承、三子己○○、四子辛○○、長女子○○、次女卯○○、三女壬○○、四女癸○○、養女甲○○○、養女丑○○（
  原名葉明月）繼承。是葉錦珍、葉月雲財產上之一切權利、義
  務，最後為被告庚○○、戊○○、己○○、辛○○、子○○、
  卯○○、壬○○、癸○○、甲○○○、丑○○（原名葉明月）
  繼承。
4.被繼承人葉松亮與後配偶葉林寶蓮所生之三子為
  於28年1月22日出生，29年1月13死亡，沒有子女。
5.被繼承人葉松亮與後配偶葉林寶蓮所生之四子為葉錦清。
6.被繼承人葉松亮與後配偶葉林寶蓮所生之五子為葉錦球，於97
  年12月7日死亡，其財產上之一切權利義務由其長女葉莉英、
  次女葉莉莉、三女葉莉香繼承。
(1)葉錦球已與配偶邱伊靖離婚。
(2)葉錦球之長女為葉莉英。
(3)葉錦球之次女為葉莉莉。
(4)葉錦球之三女為葉莉香。
7.被繼承人葉松亮與後配偶葉林寶蓮所生之六子為原告寅○○。
8.被繼承人葉松亮與前配偶葉美梅所生之長女謝葉秋香於93年2
  月24日死亡。
(1)謝葉秋香之配偶謝振昌於87年12月17日死亡。
(2)謝葉秋香之長子為謝文雄，早於92年5月13日死亡（配偶田金
  妹）。
謝文雄之長子為謝忠賢，於64年3月20日出生，64年3月26日死
  亡，沒有繼承人。
謝文雄之次子為謝雲華。
謝文雄之三子為謝雲輝。
謝文雄之長女為謝美惠。
(3)謝葉秋香之次子為謝福成，早於89年1月1日死亡（與配偶鍾月
  妹離婚後，再與配偶何玉妹結婚）。謝福成之長子為謝華瑋。
(4)謝葉秋香之三子林文榮，被林俊生、林甘鳳嬌收養。
(5)謝葉秋香之長女為謝美華。
(6)謝葉秋香之次女為林謝美珍。
(7)謝葉秋香於93年2月24日死亡時，其財產上之一切權利、義務
  由長子謝文雄之次子謝雲華、三子謝雲輝、長女謝美惠代位繼
  承，次子謝福成之長子謝華瑋代位繼承，長女謝美華，次女林
  謝美珍繼承。
9.被繼承人葉松亮與前配偶葉美梅所生之次女出生即夭折，沒有
  子女。
10.被繼承人葉松亮與前配偶葉美梅（誤載為後配偶葉林寶蓮）所
  生之三女羅許招美早於日據時代即被許國維、許益妹收養，並
  不幸於92年1月25死亡，應無權繼承被繼承人葉松亮、葉林寶
  蓮財產上之一切權利義務，羅許招美之子女或孫子女，亦同。
(1)羅許招美之前配偶羅清生於60年9月20日死亡，後配偶張銀明
  於74年3月27日死亡。
(2)羅許招美之長子為羅健康，於76年2月16日死亡（配偶羅雪秀
  ，離婚）。
羅健康之長子羅耀祖於94年1月5日死亡，沒有子女。
羅健康之次子為天○○。
(3)羅許招美之長女為戌○○。
(4)羅許招美之次女羅翠紅於97年5月7死亡。
羅翠紅之配偶劉清木，於91年9月14日死亡。
羅翠紅之長子巳○○。
羅翠紅之次子劉健總於60年1月1日出生，82年4月5日死亡，沒
  有子女。
羅翠紅之三子為辰○○。
羅翠紅之長女劉碧玉早於94年6月14日死亡（配偶申○○）。
A. 劉碧玉之長子為酉○○。
B. 劉碧玉之長女為未○○。
C. 劉碧玉之次女為何巧柔，被何明生、黃英美收養。
羅翠紅之次女為午○○。
(5)羅許招美之三女為劉翠翠，被劉金堂、劉愛嬌收養。
(6)羅許招美之四女為陳羅翠秀，被劉金堂、劉愛嬌收養，後終止
  收養，早於84年8月6日死亡【配偶黃精木（離婚），配偶陳瑞
  安】。
陳羅翠秀之長子為丙○。
陳羅翠秀之次子為丁○○。
陳羅翠秀之三子為乙○○。
(7)羅許招美於92年1月25日死亡時，其財產上之一切權利義務由
  其長子羅健康之次子天○○代位繼承、長女戌○○繼承、次女
  羅翠紅繼承【羅翠紅於97年5月7日死亡，羅翠紅財產上之一切
  權利義務由其長子巳○○、三子辰○○、長女劉碧玉（劉碧玉
  早於94年6月14日死亡，其財產上之一切權利、義務由其長子
  酉○○、長女未○○代位繼承）之長子酉○○、長女未○○代
  位繼承】、次女午○○繼承、四女陳羅翠秀（早於84年8月6日
  死亡）之長子丙○、次子丁○○、三子乙○○代位繼承。
11.被繼承人葉松亮與後配偶葉林寶蓮所生之四女為葉仕英。
12.被繼承人葉松亮與後配偶葉林寶蓮所生之五女為葉玉英。
(三)被繼承人葉松亮之前配偶葉美梅於21年10月1日即死亡，對葉
  松亮之財產權利無繼承權；長子出生即夭折，對葉松亮之財產
  無繼承權，其亦無子女；次子葉錦珍早於日據時代即被葉松光
  、葉美景收養，對葉松亮之財產無繼承權；三子於28年1月22
  日出生，29年1月13日死亡，對葉松亮之財產權利無繼承權，
  亦無子女；次女出生即夭折，對葉松亮之財產權利無繼承權，
  亦無子女、三女羅許招美早於日據時代即被許國維、許益妹收
  養，對葉松亮之財產權利無繼承權，是被繼承人葉松亮於59年
  4月9日死亡時，可得繼承被繼承人葉松亮財產上之一切權利義
  務者為後配偶葉林寶蓮（74年4月18日死亡）、四子葉錦清、
  五子葉錦球（97年12月7日死亡）、六子即原告寅○○、長女
  謝葉秋香（93年2月24日死亡）、四女葉仕英、五女葉玉英。
(四)又原告執持被繼承人葉松亮僅有之財產即有耕作權之新竹縣尖
  石鄉○○段水田小段第254地號、同段363地號、562地號等土
  地資料至新竹縣竹東地政事務所辦理繼承登記，卻遭地政事務
  所以被繼承人葉松亮之次子葉錦珍有無於被繼承人葉松亮過世
  前被葉松光、葉美景收養，及三女羅許招美有無於被繼承人葉
  松亮、葉林寶蓮過世前被許國維、許益妹收養，得否繼承被繼
  承人葉松亮財產上之一切權利義務關係不明確等為由拒絕。嗣
  原告向新竹縣尖石鄉戶政事務所請求查正被繼承人葉松亮之長
  子、次女及更訂葉錦珍及羅許招美之戶籍資料，新竹縣尖石鄉
  戶政事務所則以發文日期：中華民國98年11月16日、發文字號
  ：尖鄉戶字第0980001569號函表示「…二、經查葉松亮之長子
  及次女，本所戶籍簿冊均查無資料。三、關於葉錦珍及羅許招
  美之戶籍資料，依內政部60年4月8日台內戶字第412863號函：
  查台灣省日據時期戶口調查簿已非法定戶籍簿冊，縱有錯誤，
  亦不予更正。此因，葉錦珍及羅許招美之戶籍資料應以35年光
  復後初設戶籍登記資料記載為依據。四、葉松亮之次子葉錦珍
  昭和18年3月15日養子緣組入戶為葉松光養子，同日並與葉松
  光之養女葉月雲婚姻，依日據時期台灣之習慣，收養應由養父
  與生父合意成立，究有無收養合意，兩者之間是否存在收養關
  係或終止收養關係無從查考，另羅許招美之戶籍資料查無被收
  養之記事。五、日據時期戶籍資料所載之事實，因涉及當事人
  身分之變更，當事人及利害關係人如因私權爭執而涉訟時，自
  當以法院之判決確定為準。」等語，二者皆要原告以訴訟取得
  判決方式解決。
(五)被繼承人葉松亮之次子葉錦珍（88年8月26日死亡）早於日據
  時代，即被繼承人葉松亮過世前，有被葉松光、葉美景收養之
  事實，且在戶籍資料上亦有記載葉錦珍為葉松光、葉美景之養
  子，是葉錦珍沒有權利繼承被繼承人葉松亮財產上之一切權利
  義務至明。因此，被繼承人葉松亮之次子葉錦珍之配偶葉月雲
  （90年12月31日死亡）、長子庚○○、次子葉水先（90年8月
  21日死亡）之長子戊○○、三子己○○、四子辛○○、長女子
  ○○、次女卯○○、三女壬○○、四女癸○○、養女甲○○○
  、養女丑○○（原名葉明月）【除戊○○是繼承葉水先繼承葉
  錦珍財產上之一切權利、義務，另代位繼承葉月雲繼承葉錦珍
  財產上之一切權利、義務外，其餘被告是直接繼承葉錦珍財產
  上之一切權利及繼承葉月雲繼承葉錦珍財產上之一切權利、義
  務】亦無權利繼承被繼承人葉松亮財產上之一切權利、義務。
  並說明葉錦珍身分關係演變過程：
1.葉錦珍之父親為葉松亮（中村則吉、），母親為
  葉美梅（），養父為葉松光（中村正司，），養母為葉美景（中村子，）。而
  葉錦珍與本生父母關係可從日據戶籍謄本直到光復後初設戶籍
  登記資料中之父母欄登載無誤可證，即父、母，直到養父葉松光死亡經選定為戶長時之戶籍資料
  中，父母記載欄中由原日文譯為中文姓名時將其母親誤譯為養
  母葉美景，然實為葉美梅產生此一錯誤資料援用至今，且綜觀
  此份戶籍資料為何將「葉松光死亡」誤記成「葉松亮死亡」，
  而後不知經過多久，何故方將此記事刪除。
2.另如葉錦珍出生日期應為11年1月28日，直至葉松光死亡時之
  戶籍資料轉載為11年1月18日，其原出生別應為「二男」，最
  後亦被轉載為「三男」錯誤之多顯見其草率。
3.另收養關係可從生父戶籍中除籍記事及養父戶籍中入籍記事證
  明，即於昭和18年3月15（民國32年3月15日）養子緣組入戶為
  葉松光之子，同日並與葉松光之養女葉月雲婚姻，同樣不知何
  時何故其身分關係由原載「養子」被刪改為「婿」，其妻葉月
  雲戶籍記事欄中原記載為養子之妻亦被刪改為婿
  之妻，其究是否有終止收養關係亦無從查考等等多項無法確定
  資料有待釐清。
(六)另被繼承人葉松亮之三女羅許招美（92年1月25日死亡）早於
  日據時代，即有被許國維、許益妹收養之事實，羅許招美之父
  母欄稱謂部分亦有記載羅許招美之父為許國維、母為許益妹，
  且羅許招美一直在過世前，姓氏並未有任何改變，是羅許招美
  沒有權利繼承被繼承人葉松亮財產上之一切權利義務至明。因
  此，被繼承人葉松亮之三女羅許招美之長子羅健康（76年2 月
  16日死亡）之次子天○○【代位繼承羅許招美財產上之一切權
  利義務】、長女戌○○（直接繼承羅許招美財產上之一切權利
  義務）、次女羅翠紅（97年5月7日死亡）之長子巳○○、次女
  羅翠紅之三子辰○○、次女羅翠紅之長女劉碧玉之長子酉○○
  、次女羅翠紅之長女劉碧玉之長女未○○、次女羅翠紅之次女
  午○○【巳○○、辰○○、午○○是繼承羅翠紅繼承羅許招美
  財產上之一切權利義務】、四女陳羅翠秀（於84年8月6日死亡
  ）之長子丙○、四女陳羅翠秀之次子為丁○○、四女陳羅翠秀
  之三子乙○○【丙○、丁○○、乙○○是代位繼承羅許招美財
  產上之一切權利義務】，亦無權利繼承被繼承人葉松亮財產上
  之一切權利義務。並說明羅許招美身分關係之演變過程：
1.羅許招美之之父親為葉松亮（中村則吉、），母
  親為葉美梅（）。而羅許招美與本生父母關係可
  從日據戶籍謄本直到光復後初設戶籍登記資料中之父母欄登載
  無誤可證，即父、母。直到光復後
  初設戶籍資料中出現38.4.26與「許仁義」之三女羅許招美結
  婚字樣，另於羅許招美父母記載欄由原日文譯為中文時，不知
  為何將其父改成「許國維」，母譯改成「許益妹」，最後轉登
  電子戶籍謄本將其父姓名登載為「許國雄」。
2.另其出生日期應為20年8月26日，錯誤記載為20年8月28日始於
  38年與羅清生結婚，光復後初設戶籍登記申請時出錯援用至今
  。
(七)綜觀本案當事人屬具特殊風俗民情之原住民同胞，教育程度較
  低，本案究係戶籍登記時填寫或代填人代為填寫資料發生錯誤
  或因當時戶政機關承辦人，因戶籍登記申請人意思表示或承辦
  人員受意思表示等等各種因素產生此錯誤資料，因事隔多年距
  今年代久遠加以當事人皆已亡故無從查考。原告為處理被繼承
  人葉松亮之財產，不得以提起本件訟訟。並聲明如主文所示等
  語。
三被告部分：同意原告之請求。又被告戌○○曾經聽已經死掉的
  老人家說過，羅許招美從小即被出養等語。
四本院之判斷：
(一)按日據時期之戶口調查簿既為日本政府之公文書，其登記內容
  自有相當之證據力，如無與戶口調查簿登載內容相反之事實存
  在，就其所登載之事項應有證據力（最高法院91年度台上字第
  276號裁判要旨可資參照）。經查：
1.原告主張其係被繼承人葉松亮之繼承人，被告庚○○、戊○○
  、己○○、辛○○、子○○、卯○○、壬○○、癸○○、甲○○○、丑○○（下稱被告庚○○等10人）之被繼承人葉錦珍為
  葉松亮之次子之事實，業據其提出繼承系統表、日據時期戶口
  調查簿、戶籍謄本、新竹縣尖石鄉98年11月16日尖鄉戶字第09
  80001569號函等為證，並為被告庚○○等10人所不爭執，自堪
  信為真正。
2.次查，葉錦珍（即，即中村義雄，下同）於日據時
  期設籍新竹州竹東郡蕃地社拾番戶之戶籍登記資
  料事由中已載明「‧‧‧昭和拾八年月拾五日養子緣組二付
  除籍」；嗣其於日據時期設籍新竹州竹東郡蕃地社拾
  七番戶之戶籍登記資料事由中亦載明「新竹州竹東郡蕃地社二十二番戶二男昭和拾八年月拾五日養
  子緣組入籍‧‧‧」等情，有日據時期之戶口調查簿可參。
3.又查，葉錦珍設籍新竹縣尖石鄉嘉樂村拾捌二０五號之戶籍登
  記資料載明：葉錦珍為葉松光之養子，葉松光與葉美景為夫妻
  ，葉松光死亡後，葉錦珍繼任為戶長，其父欄葉松亮部分刪除
  ，母欄原記載刪除，改為葉美景，另戶籍登記申請書亦載，葉
  錦珍為戶長，母葉美景之事實，有除戶戶籍謄本、戶籍登記申
  請書可參。
4.綜上，葉錦珍於日據時期之戶口調查簿已登記葉松亮之次子葉
  錦珍昭和18年3月15日養子緣組入戶為葉松光養子，葉錦珍之
  繼承人即被告庚○○等10人亦不爭執，本院亦查無與前揭戶口
  調查簿登載內容相反之事實存在，揆諸前說明，原告主張其被
  繼承人葉松亮之次子葉錦珍於日據時期已出養一節，自堪信為
  真正。
(二)次按日據時期，依戶口規則，收養子女須申報戶口；但已未申
  報戶口，於收養之成立並無影響。養子女應入養於養家而取得
  嫡子女之身分，以養親之姓為其姓，與養親及其血親間，發生
  親屬關係（見臺灣民事習慣調查報告第171頁、第175頁）。經
  查：
1.原告主張被告巳○○、辰○○、酉○○、未○○、午○○、丙○、丁○○、乙○○、天○○、戌○○（下稱被告巳○○等10
  人）為被繼承人羅許招美之繼承人等情，業據其提出繼承系統
  表、除戶戶籍謄本、戶籍謄本等為證，並為被告巳○○等10人
  所不爭執，堪信為真正。
2.次查，羅許招美（即〡，即中村子，即瀧井子，下同）於日據時期設籍於瀧井義次戶內之戶籍登記資料
  事由中載明「竹東區尖石鄉嘉樂材水田號中村則吉之三女
  ，民國三十五年四月十日婚姻之為入籍」，又羅許招美與羅清
  吉之結婚證書記載葉松亮為主婚人，戶籍登記申請書亦記載羅
  許招美為葉松亮之三女等情，有日據時期之戶口調查簿、結婚
  證書、戶籍登記申請書等可參。因此，原告主張羅許招美為被
  繼承人葉松亮之三女一節，應屬可採。
3.又查，羅許招美設籍於新竹縣尖石鄉新樂村8鄰煤源5號之戶籍
  登記資料，原父欄記載「中村則吉」（即葉松亮），嗣父、母
  欄之記載均刪除改為「許國維」、「許益妹」，嗣戶籍登記逕
  自登記為父許國雄、母許益妹之事實，有除戶戶籍謄本、戶籍
  登記申請書可參。
4.再者，被告戌○○到庭陳稱：曾經聽已經死掉的老人家說過，
  羅許招美從小即被出養等語（見本院99年6月30日言詞辯論筆
  錄）。
5.綜上各情，羅許招美為被繼承人葉松亮之三女，其非姓「葉」
  而姓「許」，且兩造均不爭執羅許招美自幼即出養，是其姓氏
  之變更，核與前揭日據時期養子女應入養於養家而取得嫡子女
  之身分，以養親之姓為其姓等說明相符，參以，嗣後羅許招美
  之戶籍登記資料，原父、母欄包括父欄「中村則吉」之記載均
  刪除改為「許國維」、「許益妹」，其後更逕自登記為父許國
  雄、母許益妹等情，堪認原告主張被繼承人葉松亮之三女羅許
  招美於日據時期業經出養一節，應屬可採。
(三)再按繼承在民法繼承編施行前開始者，除本施行法有特別規定
  外，不適用民法繼承編之規定；民法繼承編施行法第1條前段
  定有明文。又日據時期，為他家之養子，習慣上對其本生家之
  財產無繼承權；親生子入他家為養子後，無與本生家之兄弟共
  同繼承親父遺產之習慣存在（見臺灣民事習慣調查報告第398
  頁）。查被繼承人葉松亮之次子葉錦珍與三女羅許招美既均於
  日據時期出養，且查無收養關係終止之情，已如前述，是以，
  揆諸前揭說明，葉錦珍、羅許招美對生父即被繼承人葉松亮自
  無繼承權。從而，原告請求確定葉錦珍之繼承人即被告庚○○
  等10人，暨羅許招美之繼承人即被告巳○○等10人，對被繼承
  人葉松亮所遺之遺產之繼承權不存在，為有理由，應予准許。
五本件判決之基礎已臻明確，兩造其餘攻擊、防禦方法及舉證，
  經本院審酌後，認為均不足以影響本判決之結果，自無逐一詳
  予論駁之必要，併此敘明。
六末查本件雖屬原告勝訴，惟被告之行為，按當時訴訟之程度，
  均為伸張或防衛權利所必要，爰諭知訴訟費用由原告負擔，以
  示公平。
七訴訟費用負擔之依據：民事訴訟法第81條第2款。
中    華    民    國    99    年    8     月    31    日
                      家事法庭法  官  謝永昌
以上正本係照原本作成。
如對本判決上訴，須於判決送達後20日之不變期間內，向本院提
出上訴狀。如委任律師提起上訴者，應一併繳納上訴費。
中    華    民    國    99    年    8     月    31    日
                              書記官  張淑芬

司法院資訊處製作；財團法人民間司法改革基金會備份。
